【裁判字號】    98,消債更,29
【裁判日期】    980220
【裁判案由】    更生事件
【裁判全文】
臺灣板橋地方法院民事裁定            98年度消債更字第29號
聲  請  人  甲○○
代  理  人  葉秀美律師
上列當事人因消費者債務清理事件聲請更生與保全處分，本院裁
定如下：
    主  文
更生及保全處分之聲請均駁回。
聲請費用新臺幣壹仟元由聲請人負擔。
    理  由
一、本件聲請意旨略以：聲請人因有不能清償債務之情事，目前
    債務總金額為新臺幣（下同）1,056,1504元，前於民國95年
    7 月間，已依中華民國銀行公會會員辦理無擔保債務協商機
    制，與最大債權金融機構慶豐商業銀行股份有限公司達成協
    商，雙方約定聲請人自95年7 月起分100 期，利率6.88% ，
    每月10日以17,981元依各債權銀行債權金額比例清償各項債
    務，直至全部清償為止，然因聲請人月薪僅有35,000元，扣
    除協商費用後，還須負擔本身生活費及扶養母親費用，是故
    每個月繳交協商金額後，常需靠朋友資助周轉方得勉強過日
    ，於96年10月，聲請人已無力正常繳款，在不得以下方毀諾
    ，爰聲請裁定准予更生及為保全處分云云。
二、按債務人對於金融機構因消費借貸、自用住宅借款、信用卡
    或現金卡契約而負債務，在聲請更生或清算前，應提出債權
    人清冊，以書面向最大債權金融機構請求協商債務清償方案
    並表明共同協商之意旨，消費者債務清理條例第151 條第1
    項定有明文。而債務人與金融機構協商成立者，不得聲請更
    生或清算，但因不可歸責於己之事由，致履行顯有重大困難
    者，不在此限；消費者債務清理條例施行前，債務人依金融
    主管機關協調成立之中華民國銀行公會會員辦理消費金融案
    件無擔保債務協商機制與金融機構成立之協商，準用前項之
    規定，消費者債務清理條例第151 條第5 項、第6 項亦分別
    有明文可參。至於債務人聲請更生或清算不合程式或不備其
    他要件者，法院應以裁定駁回之，但其情形可以補正者，法
    院應定期間先命補正，復為同條例第8 條所明定。
三、次按前開法律規定之「但因不可歸責於己之事由，致履行顯
    有重大困難者，不在此限」，其立法意旨係基於債務清償方
    案成立後，應由債務人誠實遵守信用履行協商還款條件，惟
    於例外情形下發生情事變更，在清償期間收入或收益不如預
    期，致該方案履行困難甚或履行不能，因不可歸責於己之事
    由，始能聲請更生或清算。此規範意旨在避免債務人任意毀
    諾已成立之協商，濫用更生或清算之裁判上債務清理程序。
    蓋以債務清償方案係經當事人行使程序選擇權所為之債務清
    理契約，債務人應受該成立之協議所拘束。債務人既已與金
    融機構協商成立，如認該協商方案履行有其他不適當情形，
    自仍應再循協商途徑謀求解決。又所謂不可歸責於己之事由
    ，係指出於非己身所能控制之自然力或其他人為事由，具有
    猝然性而不能預知，非人力所能參與或所能阻止，而明顯陷
    於不能履行承諾償還自己之債務者而言，例如：1.債務人於
    履行清償期間遭逢重大意外災害，如車禍、火災、或罹患重
    大不治之惡疾而喪失工作能力。2.債務人負擔家計生活之職
    業工作，突然非自願性失業，而可預見的、持續性的無法就
    業謀生。2.因遭逢不可抗力之天然災害，如地震、颱風、水
    災而因其損害甚鉅致無力清償等情事。，自並不包括債務人
    因家庭因素而須負擔家人債務之情形在內。
四、本院查：
  (一)聲請人於消費者債務清理條例施行前，曾依照中華民國銀行
    公會會員辦理消費金融案件無擔保債務協商機制，與最大債
    權金融機構慶豐商業銀行股份有限公司達成協商，雙方約定
    聲請人自95 年7月起分100 期，利率6.88% ，每月10日以
    17,981元依各債權銀行債權金額比例清償各項債務，直至全
    部清償為止，業據聲請人提出95年6 月28日與慶豐商業銀行
    股份有限公司簽署之協議書影本一份為證。準此，本件聲請
    人依上開協商機制與最大債權金融機構協商成立後，再向本
    院聲請更生，尚須符合「不可歸責於己之事由致履行顯有重
    大困難」之法定要件，方為適法。
  (二)聲請人提出本件更生聲請之理由係因其工作薪水較低，每月
    月薪35,000元，扣除每月清償債務支出後，實已無法維持生
    活，只好靠親友周轉方以度日。然聲請人於95年11月起即任
    職於玥玲服飾有限公司，協商成立前後之收入尚屬穩定且無
    重大變動，顯見聲請人於成立協商前後之經濟能力並無明顯
    變動，有依原協商條件履行之能力，且依聲請人所提出95暨
    96年度綜合所得稅各類所得資料清單可知，其95及96年度平
    均平均月薪資39,279元至44,876元不等【計算式:471,357
    元÷12＝39,279元（95年度）、538,513 元÷12＝44,876（
    96年度）以下四捨五入】，扣除每月協商還款17,981元後，
    聲請人每月尚餘21,981元至26,895元得以維持生活所需。況
    依行政院主計處公佈之97年度臺灣省每人每月最低生活費用
    為9,829 元，該最低生活費用即包括食、衣、住、行等費用
    在內，且聲請人既已負債大於資產，本應較一般人更節約支
    出，撙節開銷，自應以行政院主計處公佈之每人每月最低生
    活費用9,829 元作為其每月必要支出金額之計算標準。至於
    扶養費的部份，縱如聲請人所陳報每個月扶養母親之支出為
    10,000元，支出維持基本生活費9,289 元、扶養費用10,000
    元，則聲請人履行原協商方案尚有剩餘，亦難認係協商成立
    後有何情事變更致生履行有重大困難之情事。
  (三)又債務人依消債條例向法院聲請更生或清算，應認係債務清
    理之最後手段，蓋經法院裁定開始更生或清算程序後，債務
    人之生活、身分資格、工作權利等或均將受有限制。又該條
    例所定之債務清理程序採雙軌制設計，分為重建型之更生程
    序及清算型之清算程序，其立法目的在使有不能清償或有不
    能清償之虞的消費者，得依其自身負債與清償能力之不同情
    況，選擇不同程序清理其債務，以調整其與債權人及其他利
    害關係人之權利義務關係，保障債權人之公平受償，謀求消
    費者經濟生活之更生及社會經濟之健全發展。上開規定之立
    法目的，在兼顧債權人、債務人雙方之利益，使陷於經濟上
    困境之消費者得以清理債務，利用此兩種不同程序妥適調整
    債務人與債權人及其他利害關係人間之權利義務關係，保障
    債權人獲得公平受償，並謀求消費者經濟生活之更生機會。
    申言之，更生之目的在使全體債權人獲得公平之受償，並使
    債務人在經濟上得有更生之機會，防止社會經濟發生混亂。
    上開制度並非在使債務人恣意消費所造成之債務，轉嫁予債
    權人負擔；故法律所設債務人免責之制度，應在鼓勵勤勞誠
    實之債務人，而非縱容投機不誠實之債務人奢侈浪費，倘債
    務人於聲請更生或清算前之相當期間內，利用信用金融之機
    會，恣意為非屬通常生活所需之鉅額消費或作奢侈性、浪費
    性之消費，而不在意日後履行返還之能力，反而算計消債條
    例中之免責制度，濫用更生或清算程序以規避其應負擔之償
    還責任，自與前開立法本旨有違。本案依據債權人慶豐商業
    銀行股份有限公司陳報聲請人自91年5 月14 日 起至95年4
    月11日間之112 筆消費明細多為百貨精品服飾及人壽保險費
    開銷，非屬通常一般性之消費；債權人友邦國際信用卡股份
    有限公司陳報聲請人自92年5 月至95年2 月間之消費明細多
    為百貨精品服飾（共計74,459元）及保險費用（共計23,429
    元）；渣打國際商業銀行股份有限公司陳報聲請人自94年3
    月至97年1 月間之消費明細，其中於94年12月27日起至95年
    1 月6 日止，短短十天之內分別於力霸及衣蝶百貨及錢櫃北
    華店，合計消費35,316元；故聲請人之負債原因顯與其恣意
    消費之情形有關（見卷第63頁、第73頁、第86頁），聲請人
    恣意為非屬通常生活所需之鉅額消費或作奢侈性、浪費性之
    消費，而不在意日後履行返還償債之能力，自與前開立法本
    旨有違。
五、綜上所述，本為聲請人於協商成立當時可得預見，其盱衡自
    己之經濟狀況，仍願簽署協議書，自應依協議條款履行；且
    聲請人所述聲請更生之理由並非出於非己身所能控制之自然
    力或其他人為事由，具有猝然性而不能預知之情形，是以聲
    請人本件聲請更生，不具備不可歸責於己之事由致履行顯有
    重大困難之法定要件，自應駁回其更生之聲請。又本件更生
    之聲請既經駁回，則聲請人所為保全處分之聲請即失所附麗
    ，應一併駁回，爰裁定如主文。
六、另目前銀行公會就曾經參加95年度債務協商毀諾之債務人，
    提供「個別協商一致性方案」使能再進行協商，聲請人倘有
    履債上之困難，尚非不得與慶豐商業銀行股份有限公司等債
    權人，再次進行解決債務之商談，以謀求適當之履行條件至
    於聲請人所預繳納之郵務送達費3,060 元，則待本件更生聲
    請事件確定後，如仍尚有剩餘，再予檢還聲請人，併此敘明
    。
中    華    民    國    98    年    2     月    20    日
                  民事第一庭    法  官  黎文德
以上正本證明與原本無異
如不服本裁定應於送達後10日內向本院提出抗告狀，並應繳納抗
告費新台幣1,000元整。
中    華    民    國    98    年    2     月    20    日
                                書記官  趙彬


司法院資訊處製作；財團法人民間司法改革基金會備份。
